臺灣高等法院民事判決
                                    106年度重上字第970號
上  訴  人  國防部(原:國防部軍備局採購中心)

法定代理人  嚴德發  
訴訟代理人  徐克銘律師
複 代理 人  陳亭熹律師
            陳德弘律師                
被 上訴 人  仲厚企業有限公司

法定代理人  孫燕煌  
訴訟代理人  孫仲志  
            吳光陸律師                  
上列當事人間請求給付工程款事件，上訴人對於中華民國106年1
1月8日臺灣臺北地方法院第一審判決（106年度建字第111號）提
起上訴，本院於108年11月26日言詞辯論終結，判決如下：
    主      文
上訴駁回。
第二審訴訟費用由上訴人負擔。
原判決主文第一項減縮為上訴人應給付被上訴人新臺幣貳仟壹佰
捌拾萬貳仟壹佰貳拾肆元，及自民國一百零五年十月三十日起至
清償日止，按年息百分之五計算之利息。
    事實及理由
本件上訴人之法定代理人於民國107年2月26日第二審程序中由
  馮世寬變更為嚴德發，有任命令可按（見本院卷㈠第317頁），
  其具狀聲明承受訴訟，核無不合，應予准許。
被上訴人起訴主張：伊於101年間向原國防部軍備局採購中心（
  嗣因改組而由上訴人承受其業務）標得「廢彈處理中心委託民
  間經營案」（下稱系爭標案），並於同年7月30日簽訂「國防
  部聯合後勤司令部（嗣於同年12月28日因組織調整合併整編為
  陸軍後勤指揮部，下稱陸勤部）廢彈處理中心委託民間經營契
  約」（下稱系爭契約），受託經營陸勤部第四地區支援指揮部
  南部地區彈藥庫廢彈處理中心所轄之「拆解廠」及「熱處理廠
  」二個工廠及接撥分庫之相關設施、裝備與器材，經營範圍包
  含執行替代性工作、第三方工作及政府委託工作，經營期限自
  正式營運之次日起5年（即101年7月31日至106年6月30日），
  並約定以陸勤部為上訴人之代理人。伊已完成系爭契約第4年
  第1次計價之替代性工作（下稱系爭工作），經陸勤部於105年
  8月15日驗收合格、核定結算金額（承攬報酬）為新臺幣（下
  同）2,180萬2,124元（下稱系爭計價款），並於同年月31日通
  知伊辦理請款。伊於驗收時已提出彈藥銷燬除帳憑單、彈藥銷
  燬紀錄表及流入流出明細表等資料（下稱系爭文件），經陸勤
  部審閱無誤，詎上訴人以伊未補正上開文件為由，拒絕給付系
  爭計價款等情，爰依系爭契約之法律關係，求為命上訴人給付
  系爭計價款及自105年10月30日起算之法定遲延利息。原審為
  上訴人敗訴之判決，上訴人不服，提起上訴（被上訴人於本院
  減縮原起訴聲明之遲延利息「自105年10月28日起算」為「自1
  05年10月30日起算」，見本院卷㈡第707頁）。並答辯聲明：上
  訴駁回。
上訴人則以：被上訴人與訴外人台超科技股份有限公司（下稱
  台超公司）為系爭標案之共同投標廠商，向伊提出共同投標協
  議書表明以被上訴人為代表廠商，與伊簽訂系爭契約、代表請
  （受）領契約價金。伊之代理人陸勤部雖於105年8月間就系爭
  工作通知被上訴人驗收合格、核定結算金額及通知其辦理請款
  。惟被上訴人請款時應提出「總除帳工時換算表」及檢附系爭
  文件供伊審認撥款。被上訴人經伊通知補正而遲未提出，屬受
  領遲延，伊於同年12月21日將系爭計價款向原法院提存所辦理
  清償提存（下稱系爭提存），已生清償效力。縱上開提存不生
  清償效力，惟因被上訴人與台超公司就系爭計價款之付款指示
  歧異，且該款項復為臺灣士林地方法院（下稱士林地院）104
  年9月11日士院俊104司執康字第43111號執行命令（下稱系爭
  扣押命令）效力所及，則伊未為系爭計價款之給付自屬不可歸
  責，不負給付遲延之責等語，資為抗辯。並上訴聲明：㈠原判
  決廢棄。㈡被上訴人在第一審之訴及假執行之聲請均駁回。
兩造不爭執之事項：
㈠軍備局採購中心辦理「廢彈處理中心委託民間經營案」（購案
  編號：GO01503L145PE；即系爭標案），於101年7月30日與被
  上訴人簽訂系爭契約。台超公司為系爭標案之共同投標廠商成
  員，與被上訴人共同出具共同投標協議書（下稱系爭協議書）
  （見原審卷㈠第78至211頁）。
㈡被上訴人已履行系爭工作（計價期間為104年7月31日起至105年
  1月30日止），經上訴人之代理人陸勤部於105年8月15日驗收
  合格，出具結算驗收證明書，於驗收結果欄記載：「會驗結果
  …㈡經核對處理紀錄資訊檔案，相關核銷數量、工時核算及價金
  計算等3項佐證資料，均與合約規範相符。㈢經抽查驗收計價清
  冊中第10、30、43、50、70及90項處理紀錄，其帳籍異動清單
  、報廢處理表、工作日誌及金額計算均正確無誤，原始憑證資
  料由四支部彈藥庫歸檔備查。㈣統計承商104年7月31日至105年
  1月30日共完成3萬0,707.217工時…。」；綜合鑑定欄記載：「
  承商依合約第13.8條規定，出具委託品項除帳異動清單及標
  準工時、除帳數量、總工時換算表等書面資料，經審查符合契
  約規範。本案第4年委託品項第1次計價金額，合計2,180萬2,
  124元整，同意完成計價驗收」等內容（見原審卷㈠第42頁）。
㈢陸勤部分別於105年8月31日、同年10月6日通知被上訴人：「依
  105年8月15日驗收計價結果，上半年期應付價款計2,180萬2,1
  24元整。……請乙方（即被上訴人）依契約第13.8條規範，儘速
  檢附發票及相關憑證辦理第4年期價款請款作業」、「…
  貴公司（即被上訴人）檢附請款文件經審查意見說明如次：㈠
    統一發票日期欄位未實施登載。㈡結算驗收證明書未檢附正
    本辦理。㈢入帳委託書未依規範檢具1式3份辦理請款。檢還
    原請款文件，請貴公司依審查意見辦理補正，另案檢送辦理
    請款，俾維程序周延。」（見原審卷㈠第44頁、第46頁正反
    面）。
㈣被上訴人於105年9月19日、同年10月13日分別就上訴人前述通
  知函覆：「依契約第13.8條規定，檢附發票、彈藥除帳異動清
  單、總除帳工時換算表、存摺影本（如附件），請依約將第4
  年價款撥入旨案『專用帳戶』」、「補正統一發票日期、結算驗
  收證明書正本、入帳委託書2式6份等如附件一至三，請依約將
  第4年期價金撥入旨案『專案帳戶』」（見原審卷㈠第45、47頁）
  。
㈤陸勤部於105年10月31日通知上訴人：「案內『總除帳工時換算
  表』係依『彈藥除帳異動清單、彈藥銷燬除帳憑單、彈藥銷燬紀
  錄表及流入流出明細表』等文件彙整換算而成；檢還貴公司（
  即被上訴人）原文件，請補正上開資料另案辦理請款，俾維程
  序周延」。被上訴人於同年11月3日發函請求撥款。陸勤部於
  同年月25日函覆其仍應檢附包括彈藥銷燬除帳憑單、彈藥銷燬
  紀錄表及流出流入明細表等完整履約憑證文件始得請款（見原
  審卷㈠第48至50頁）。
㈥陸勤部於105年12月21日就系爭契約第4年結算核定之第1次計價
  款2,180萬2,124元、第2次計價款8,323萬4,715元，共計1億0,
  503萬6,839元，以被上訴人受領遲延為提存原因，向原法院提
  存所辦理清償提存（案列：105年度存字第17426號），並於提
  存書「對待給付之標的及其他受取提存物所附之要件欄」記載
  ：「受取權人仲厚公司（即被上訴人）應依系爭標案契約規範
  檢具計價憑證（代表廠商發票及廢彈處理完整履約憑證文件）
  ，經提存人（即上訴人）審認出具『同意領取函』，始得領取」
  等語（見原審卷㈠第51至52頁）。
㈦上訴人要求被上訴人提出之彈藥銷燬除帳憑單、彈藥銷燬紀錄
  表及流入流出明細表等3項文件（即系爭文件），於其履約督
  導課（即陸勤部）均有存查（見原審卷㈠第233頁反面、卷㈡第4
  頁正反面）。
㈧士林地院前受理台超公司請求被上訴人清償票款強制執行事件
  （案列：104年度司執字第43111號，下稱系爭執行事件），於
  104年9月11日依台超公司即債權人之請求對陸勤部核發執行命
  令，就被上訴人對陸勤部之價款債權在3,770萬元本息、程序
  及執行費用之範圍內予以扣押（即系爭扣押命令），陸勤部於
  同年月16日收受（見本院卷㈠第93、95、172頁）。
查被上訴人已履行系爭工作，經上訴人於105年8月15日完成驗
  收及結算，核定結算金額為2,180萬2,124元等情，為兩造所不
  爭執。上訴人主張被上訴人於請款時應提出「總除帳工時換算
  表」及系爭文件，被上訴人經伊通知補正文件俾利撥款，遲未
  提出，屬受領遲延云云。惟查：
㈠兩造就系爭工作之計價請款程序及應檢附之單據憑證等項，業
  於系爭契約第13.7條、第13.8條明定：「付款：⒈乙方（即被
  上訴人）執行甲方（即上訴人）代理人依本契約所交付之『替
  代性工作』，應經甲方代理人驗收合格後，憑甲方代理人簽認
  文件據以付款。」、「計價憑證：除本契約另有規定者外，乙
  方計價請款時應檢附之單據憑證如下：⒈發票。⒉自彈藥資訊系
  統下載之各計價時程內彈藥除帳異動清單。⒊各式委託處理品
  項標準工時、除帳數量、總除帳工時換算表。⒋乙方若未依照
  前項規定提出請款文件，甲方代理人有權就該欠款資料之工作
  不予付款…」（見原審卷㈠第108頁反面至第109頁）。
㈡被上訴人已履行系爭工作，經陸勤部驗收合格，並出具結算驗
  收證明書。被上訴人履約過程中，應備妥含各項工作日誌、各
  式憑單、填寫彈藥報廢處理表、銷燬紀錄表、製作各式憑單作
  業明細及火工另件明細表與作業全記錄整理（剔除、銷燬及繳
  廢品等作業過程照片）等每日作業待審核之文件，送至履約督
  導課審核；履約督導課應審核其除帳資料，並核對每日監督作
  業紀錄，審核無誤後呈報庫部，庫部審核無誤後逐級呈報司令
  部審核，司令部審核無誤後更新資料帳籍；司令部更新資訊帳
  籍後再逐層回覆帳籍異動依據，由履約督導課交付該異動依據
  予被上訴人存查，亦為系爭契約附錄「彈藥帳籍移轉與核銷
  除帳作業程序」第肆點第四項「核銷除帳」作業程序所明定（
  見原審卷㈠第89頁反面、第131至132頁）。觀諸上開結算驗收
  證明書之驗收結果欄記載：「會驗結果…㈡經核對處理紀錄資訊
  檔案，相關核銷數量、工時核算及價金計算等3項佐證資料，
  均與合約規範相符。㈢經抽查驗收計價清冊中第10、30、43、5
  0、70及90項處理紀錄，其帳籍異動清單、報廢處理表、工作
  日誌及金額計算均正確無誤，原始憑證資料由四支部彈藥庫歸
  檔備查。㈣統計承商104年7月31日至105年1月30日共完成3萬0,
  707.217工時…。」、綜合鑑定欄載稱：「承商依合約第13.8
  條規定，出具委託品項除帳異動清單及標準工時、除帳數量、
  總工時換算表等書面資料，經審查符合契約規範。本案第4年
  委託品項第1次計價金額，合計2,180萬2,124元整，同意完成
  計價驗收」等語明確（見原審卷㈠第42頁），而兩造辦理彈藥
  帳籍核銷除帳之作業程序時，上訴人已留存系爭文件資料於履
  約督導課即陸勤部，復為兩造所不爭執。則被上訴人於向上訴
  人提出系爭工作之計價付款程序申請前，為完成審查程序已向
  上訴人之代理人陸勤部提出系爭契約第13.8條第2款約定之應
  自彈藥資訊系統下載之各計價時程內彈藥除帳異動清單，及第
  3款約定之各式委託處理品項標準工時、除帳數量、總除帳工
  時換算表等文件等情，洵堪認定。至於系爭契約第13.8條第1
  款約定之發票，業經被上訴人於105年9月19日向上訴人提出，
  並於同年10月13日補正該發票日期等情，亦有兩造間之往來函
  文可證（見原審卷㈠第44至47頁）。是被上訴人主張：伊依約
  履行系爭工作，請款已按系爭契約第13.8條之約定向陸勤部提
  出約定之計價憑證，並經陸勤部完成驗收計價、出具結算驗收
  證明書在案，據以向上訴人請求付款，並無受領遲延之事等語
  ，自屬可採。
按依民法第326條之規定，以提存方法為債之清償者，須有債權
  人受領遲延或不能確知孰為債權人之情形始得為之。而所謂受
  領遲延者，乃指債權人對於清償人依債務本旨提出之給付，拒
  絕受領或不能受領之情形而言。是清償人以債權人受領遲延為
  原因而提存者，必須依債務本旨提出其給付，經債權人表示拒
  絕受領或有不能受領之情形，始得為之。倘未為給付之提出，
  或不依債務本旨提出，清償人逕為提存，尚不生清償之效力。
  被上訴人已於105年8月15日提出應自彈藥資訊系統下載之各計
  價時程內彈藥除帳異動清單，及第3款約定之各式委託處理品
  項標準工時、除帳數量、總除帳工時換算表等文件，經陸勤部
  於驗收計價過程審查相關計價憑證，核定金額為2,180萬2,124
  元，並出具結算驗收證明書同意按此完成計價驗收在案，系爭
  契約第13.7條復明定憑上訴人代理人驗收合格後所簽認之文件
  據以付款，則上訴人辯稱須藉系爭文件始得確認其撥款金額，
  被上訴人請款時應提出「總除帳工時換算表」及檢附系爭文件
  供審認方可撥款云云，要無足取。從而，上訴人於105年12月2
  1日以被上訴人未補正系爭文件，屬受領遲延為由，向原法院
  提存所為系爭提存，難認已依債之本旨為給付，對被上訴人不
  生清償之效力。是被上訴人請求上訴人依約給付系爭計價款，
  自屬有據。
上訴人辯稱：被上訴人與台超公司就系爭計價款之付款指示歧
  異，且該款項為士林地院所核發之系爭扣押命令效力所及，伊
  未為系爭計價款之給付屬不可歸責，不負給付遲延之責云云。
  然查：
㈠依系爭標案採購清單20項「共同投標」規定：「本案為續約案
  ，須延續前約共同投標協議書之約定，並由原共同投標協議書
  指定之代表廠商即被上訴人檢附下列文件。本案共同投標規定
  如下：共同投標廠商於投標時，需檢附被上訴人及台超公司
  共同具名，且經公證或認證之共同投標協議書及共同投標切結
  書（下略）。……契約價金由代表廠商統一請（受）領」（見
  原審卷㈠第84頁）、系爭協議書明載本共同投標廠商之代表廠
  商為被上訴人，被上訴人代表廠商辦理投標、說明、減價、決
  標、簽約，及其補充或更正事宜，暨請（受）領契約價金。前
  揭協議書內容，非經機關同意不得變更等語（見原審卷㈠第85
  頁）。則被上訴人與台超公司向上訴人提出系爭協議書，表明
  渠等合意由被上訴人為代表廠商，依系爭契約第1.5條第1項B
  款約定採購清單即系爭協議書為系爭契約內容之一部（見原審
  卷㈠第90頁反面，非僅係共同投標廠商間之內部約定，自生拘
  束兩造之效力。此外，上訴人就未曾同意變更共同投標之代表
  廠商及其權責乙事，亦無爭執，則被上訴人依該協議書之約定
  ，自有受領系爭計價款給付之權。上訴人逕以共同投標廠商就
  系爭計價款付款之指示歧異，拒絕依約給付該款項予被上訴人
  ，即難認有正當事由，其辯稱伊有不可歸責事由，不負給付遲
  延之責云云，洵無可取。
㈡又強制執行法第15條之1第1項所稱之繼續性給付之債權，係基
  於同一法律關係而發生，且具有週期性及規則性，為避免就繼
  續之給付，需一一扣押之繁瑣，故有前開擴大扣押命令效力及
  於扣押後應受及增加之給付之規定。倘執行債權人就繼續性給
  付之扣押後應受給付，已指定扣押範圍，自應以該範圍為限，
  而無前開條文之適用。查陸勤部於104年9月16日收受執行法院
  於同年9月11日所核發禁止其就被上訴人對其之價款債權，在
  台超公司請求被上訴人給付票款債權本金3,770萬元與遲延利
  息、程序費用3,000元、執行費30萬1,624元之範圍（下稱系爭
  扣押債權範圍）內為清償之系爭扣押命令（見本院卷㈠第93至9
  5頁），惟系爭契約所定兩造應辦理計價付款之替代性工作，
  係按決標記錄所列之工時費率，實做實算，並按契約年度逐年
  分2期申請計價付款（見原審卷㈠第108至109頁），台超公司聲
  請時，已陳明其請求執行之標的僅為被上訴人依系爭契約對陸
  勤部之第3年期第2次「可辦理計價之價款」共計5,269萬餘元
  （即其強制執行聲請狀聲證2可辦理計價明細表所示款項；見
  本件外放系爭執行事件影印卷第2頁反面、第5至14、65至66頁
  、本院卷㈠第547至549頁）；上訴人於104年11月23日函覆系爭
  執行命令所扣押之金額時，亦謂此為系爭契約於同年10月間辦
  畢計價程序之第3年期第2次計價款（見本院卷㈠第159至162頁
  ）。可知被上訴人請求上訴人給付之第4年期第1次計價款（計
  價期間為105年1月31日起至同年7月30日止），並非台超公司
  於104年8月間對被上訴人聲請強制執行，並陳報請求執行法院
  予以扣押之執行標的。且上訴人亦未舉證證明其扣押之上開第
  3年期第2次計價款5,269萬餘元，有不足系爭扣押債權範圍之
  情事，自難認屬第4年第1次辦理計價之系爭計價款亦為系爭扣
  押命令效力所及。況上訴人亦不否認上開命令嗣於107年7月24
  日業經撤銷（見本院卷㈡第238頁），則上訴人辯稱伊因受系爭
  扣押命令所拘束，而無從給付系爭計價款，乃不可歸責云云，
  亦無可採。
末按，機關辦理工程採購之付款及審核程序，除契約另有約定
  外，採驗收付款者，機關應於驗收合格後，填具結算驗收證明
  文件，並於接到廠商請款單據後，15日內付款，為政府採購法
  第73條之1第1項第2款所明定。被上訴人主張其於105年10月13
  日向上訴人提出系爭計價款之請款單據，並於翌（14）日送達
  上訴人，有該請款通知及回執在卷可按（見原審卷㈠第47頁、
  見本院卷㈡第705頁）；而上訴人對於其於上開期日收受被上訴
  人之請款單據，其依上揭政府採購法規定應於105年10月29日
  前付款一節，亦無爭執（見本院卷㈡第725頁），是被上訴人主
  張上訴人應給付自105年10月30日起算之法定遲延利息等語，
  揆諸前開說明，亦屬有據。
綜上所述，被上訴人依系爭契約之約定及政府採購法第73條之1
  第1項第2款規定，請求上訴人給付2,180萬2,124元，及自105
  年10月30日起至清償日止，按年息5%計算之利息，為有理由，
  應予准許。原審就上開部分為上訴人敗訴之判決，並為附條件
  准、免假執行之宣告，於法並無不合。上訴意旨指摘原判決此
  部分不當，求予廢棄改判，為無理由，應駁回上訴。
本件事證已臻明確，兩造其餘攻擊、防禦方法及舉證，經核與
  判決結果無影響，爰不逐一論列，併此敘明。
據上論結，本件上訴為無理由，依民事訴訟法第449條第1項、
  第78條，判決如主文。
中　　華　　民　　國 　108　　年　　12　　月　　17　　日
                  民事第七庭  
                        審判長法  官  周玫芳    
                              法  官  王育珍
                              法  官  林翠華 
正本係照原本作成。
如不服本判決，應於收受送達後20日內向本院提出上訴書狀，其
未表明上訴理由者，應於提出上訴後20日內向本院補提理由書狀
（均須按他造當事人之人數附繕本）上訴時應提出委任律師或具
有律師資格之人之委任狀；委任有律師資格者，另應附具律師資
格證書及釋明委任人與受任人有民事訴訟法第466條之1第1項但
書或第2項（詳附註）所定關係之釋明文書影本。如委任律師提
起上訴者，應一併繳納上訴審裁判費。
中　　華　　民　　國　 108　　年　　12　　月　　17　　日
                              書記官  黃文儀
附註：
民事訴訟法第466條之1（第1項、第2項）：
對於第二審判決上訴，上訴人應委任律師為訴訟代理人。但上訴
人或其法定代理人具有律師資格者，不在此限。
上訴人之配偶、三親等內之血親、二親等內之姻親，或上訴人為
法人、中央或地方機關時，其所屬專任人員具有律師資格並經法
院認為適當者，亦得為第三審訴訟代理人。